ACORDAO-COMPLETO-2541205

ACÓRDÃO 3679/2022 ATA 23/2022 - PRIMEIRA CÂMARA

VISTOS, relatados e discutidos estes autos de embargos de declaração opostos ao Acórdão 2833/2022-TCU-Primeira Câmara, alusivo a aposentadoria concedida pelo Tribunal Regional Federal da 2ª Região,
ACORDAM os Ministros do Tribunal de Contas da União, reunidos em sessão da Primeira Câmara, com fulcro nos arts. 32 e 34 da Lei 8.443/1992, e diante das razões expostas pelo Relator, em:
9.1. conhecer dos embargos de declaração opostos pela sra. Marcia Camargo de Carvalho Porto Farias para, no mérito, acolhendo-os parcialmente, conferir-lhes efeitos infringentes e alterar, em consequência, a redação do item 9.1 do Acórdão 2833/2022-TCU-Primeira Câmara, que passa a ser a seguinte:
"9.1. conhecer do pedido de reexame para, no mérito, dar a ele provimento, mantendo, todavia, a negativa de registro do ato";
9.2. manter, na íntegra, as demais disposições do Acórdão 2833/2022-TCU-Primeira Câmara;
9.3. dar ciência desta deliberação à embargante e ao órgão de origem.

Embargos de declaração opostos em aposentadoria concedida pelo Tribunal Regional Federal da 2ª Região.

Primeira Câmara

Tribunal Regional Federal da 2ª Região.

3. Interessados/Responsáveis/Recorrentes:
3.1. Interessada: Marcia Camargo de Carvalho Porto Farias (XXX.357.797-XX).
3.2. Recorrente: Marcia Camargo de Carvalho Porto Farias (XXX.357.797-XX).

13.1. Ministros presentes: Vital do Rêgo (na Presidência), Walton Alencar Rodrigues, Benjamin Zymler (Relator) e Jorge Oliveira.
13.2. Ministro-Substituto presente: Augusto Sherman Cavalcanti.

BENJAMIN ZYMLER

Ministro Benjamin Zymler.

Na sessão de 24/5/2022, este Colegiado, pelo Acórdão 2.833/2022, deu parcial provimento a pedido de reexame interposto pela sra. Marcia Camargo de Carvalho Porto Farias contra o Acórdão 11297/2021-TCU-Primeira Câmara, por meio do qual foi negado registro a sua aposentadoria, concedida pelo Tribunal Regional Federal da 2ª Região.
2.	Notificada a respeito, a interessada opõe embargos de declaração, ao argumento de que, "examinando detidamente a ementa do acórdão 2833/2022 em cotejo com o voto do eminente relator, fica evidenciada a absoluta contradição e obscuridade, até porque o julgamento claramente é extra petita".
3.	Para a recorrente, como seu único pedido no recurso "foi integralmente acatado, [...] o presente Acórdão deve ser revisto para dar provimento integral ao recurso de reexame". Afora isso, prossegue,
"Completamente fora do contexto do Pedido de Reexame, o douto Relator aponta uma questão que sequer foi submetida ao crivo do colegiado: '14. (...) há ainda outra irregularidade no ato, apontada nos pareceres técnicos, qual seja, o pagamento de 'opção' de FC-4 à inativa'. Elementar que a Recorrente em momento algum foi instada a se manifestar sobre essa matéria, sendo assim, há evidente violação ao devido processo legal assegurado na Constituição Federal, sendo certo ainda que qualquer decisão que limite ou reveja direitos deve ser devidamente fundamentada".
4.	Assim, em conclusão, requer "sejam sanadas as obscuridades e contradições apontadas, e em sendo sanadas, que as mesmas tomem efeitos infringentes nos Embargos de Declaração, [...] servindo os presentes Embargos como peça fundamental de prequestionamento para futuros recursos Superiores".
	É o relatório.

Alex Klyemann Bezerra Porto de Farias (61.937/OAB-RJ), representando Marcia Camargo de Carvalho Porto Farias.

Não atuou.

APOSENTADORIA. NEGATIVA DE REGISTRO DO ATO. PEDIDO DE REEXAME. PROVIMENTO PARCIAL. EMBARGOS DE DECLARAÇÃO. ARGUIÇÃO DE OBSCURIDADE E CONTRADIÇÃO NO JULGADO. CONHECIMENTO. ACOLHIMENTO PARCIAL. ATRIBUIÇÃO DE EFEITOS INFRINGENTES PARA DAR PROVIMENTO INTEGRAL AO PEDIDO DE REEXAME, MANTENDO, TODAVIA, A NEGATIVA DE REGISTRO DA CONCESSÃO.

APOSENTADORIA (APOS)

não atuou.

Cuidam os autos da aposentadoria da sra. Marcia Camargo de Carvalho Porto Farias, concedida pelo Tribunal Regional Federal da 2ª Região (TRF-2) .
2.	De início, ao ter presente o feito, este Colegiado prolatou - por relação - o Acórdão 11297/2021-TCU-Primeira Câmara, vazado nos seguintes termos:
"a) considerar ilegal o ato de concessão de aposentadoria emitido em favor de Marcia Camargo de Carvalho Porto Farias, recusando o respectivo registro; 
b) dispensar a devolução dos valores indevidamente recebidos até a data da ciência, pelo Tribunal Regional Federal da 2ª Região, do presente acórdão, com base no Enunciado 106 da Súmula da Jurisprudência do TCU; 
............................................................................................................................................
1.7. Determinar ao Tribunal Regional Federal da 2ª Região, com base no art. 45 da Lei 8.443/1992, que: 
1.7.1. promova o destaque das parcelas excedentes de 'quintos' incorporados pela interessada posteriormente a 8/4/1998, transformando-as em parcela compensatória a ser absorvida por quaisquer reajustes futuros, consoante decidido pelo Supremo Tribunal Federal no Recurso Extraordinário 638.115, caso a referida incorporação não tenha se fundamentado em decisão judicial transitada em julgado; 
1.7.2. comunique à interessada o teor desta decisão, alertando-a de que o efeito suspensivo proveniente da interposição de eventual recurso não a exime da devolução dos valores percebidos indevidamente após a respectiva notificação, caso o recurso não seja provido; 
1.7.3. no prazo de 30 (trinta) dias, contados da ciência desta decisão, envie a este Tribunal documentos comprobatórios de que a interessada está ciente da presente deliberação".
3.	Inconformada, a interessada interpôs pedido de reexame, o qual foi conhecido e parcialmente provido pelo Acórdão 2833/2022-TCU-Primeira Câmara, assim redigido:
"9.1. conhecer do pedido de reexame para, no mérito, dar a ele parcial provimento; 
9.2. tornar sem efeito o item 1.7.1 do Acórdão 11297/2021-TCU-Primeira Câmara; 
9.3. esclarecer ao Tribunal Regional Federal da 2ª Região que novo ato de aposentadoria para a interessada deverá ser cadastrado no sistema e-Pessoal, contendo, no tocante aos 'quintos' ou 'décimos', adequada distinção entre as frações incorporadas até a edição da Lei 9.624/1998 e aquela sustentada por decisão judicial transitada em julgado; 
9.4. dar ciência desta deliberação à recorrente".
4.	Nesta oportunidade, em embargos de declaração, a sra. Marcia Camargo de Carvalho Porto Farias aponta a existência de contradição e obscuridade no último decisum, a saber, pela ordem:
	a) o único pleito formulado em seu pedido de reexame, "tornar sem efeito o item 1.7.1 do Acórdão 11297/2021-TCU-Primeira Câmara", foi "integralmente acatado", de modo que deveria ter sido dado "provimento integral ao recurso", e não parcial, como ocorreu;
	b) em seu voto, o relator, "completamente fora do contexto do Pedido de Reexame, aponta uma questão que sequer foi submetida ao crivo do colegiado", qual seja, "o pagamento de 'opção' de FC-4 à inativa", algo sobre o que "a recorrente em momento algum foi instada a se manifestar [anteriormente]", em "evidente violação do devido processo legal".
5.	Nessas circunstâncias, requer o acolhimento dos embargos para, dando-lhes efeitos infringentes, "reformar a decisão Embargada, procedendo às retificações requeridas".
6.	Os embargos de declaração preenchem os requisitos de admissibilidade pertinentes, podendo ser conhecidos.
7.	No mérito, acolho as ponderações da interessada no que tange à contradição alegada.
8.	De fato, em seu recurso contra o Acórdão 11297/2021-TCU-Primeira Câmara, a sra. Marcia Camargo de Carvalho Porto Farias pleiteou exclusivamente:
"que o presente pedido de reexame seja conhecido e provido, para que seja aplicado o entendimento do Supremo Tribunal Federal no julgamento dos Embargos de Declaração no RE 638.115/CE para reconhecer como indevida a cessação do pagamento dos quintos percebidos pela recorrente, tendo em vista ser beneficiária de decisão judicial transitada em julgado antes da decisão que modulou os efeitos sobre o recebimento desta vantagem" (peça 14, p. 7) .
9.	Ora, tendo sido acolhida a pretensão, com a exclusão do item 1.7.1 do aresto atacado, a hipótese é de provimento do recurso, e não de provimento parcial, como constou.
10.	De outra parte, improcedem as alegações de "violação do devido processo legal" e de "julgamento extra petita".
11.	Com efeito, o dispositivo do Acórdão 2833/2022-TCU-Primeira Câmara se conteve estritamente nos limites das questões suscitadas no pedido de reexame. Nele, como se percebe de sua simples leitura (parágrafo 3, acima) , nenhum gravame adicional foi imposto à interessada. Mesmo o esclarecimento dirigido ao TRF-2, constante do item 9.3 do decisum, se ateve à forma como deveriam ser discriminados os "quintos" de FC incorporados pela ex-servidora, de modo a prevenir - quando da apreciação do novo ato pelo Tribunal - a indevida impugnação das frações albergadas pela coisa julgada.
12.	Lembro, a propósito, que as concessões de aposentadoria são atos complexos, que apenas se aperfeiçoam com o registro pelas Cortes de Contas. Assim, a eventual negativa de registro - como se verificou, no caso - impõe à origem, via de regra, a emissão de novo título de inatividade.
13.	No mais, saliento que o Acórdão 11297/2021-TCU-Primeira Câmara, objeto do pedido de reexame, foi prolatado mediante relação, nos termos do art. 143, inciso II, do Regimento Interno, assim redigido:
"Art. 143. A critério do relator poderão ser submetidos, mediante Relação, ao Plenário e às câmaras, observadas as respectivas competências, os processos:
............................................................................................................................................
II - de admissão e concessão de aposentadoria, reforma ou pensão cuja proposta de deliberação acolher os pareceres convergentes do titular da unidade técnica e do representante do Ministério Público, desde que se tenham pronunciado pela legalidade, ou, ainda que tenham sido pela ilegalidade, tratem exclusivamente de questão jurídica de solução já compendiada na Súmula da Jurisprudência" (grifei) .
14.	Essa modalidade de deliberação, como se vê, pressupõe o alinhamento do relator com os pareceres convergentes da unidade técnica e do Ministério Público, por seus fundamentos. E, no caso, tanto a Sefip como o representante do Parquet foram categóricos em impugnar, além dos "quintos" posteriores à Lei 9.624/1998, a "vantagem de opção que trata o art. 2º da Lei 8.911/1994" (v. peças 5, p. 2, 6 e 7) .
15.	Portanto, em que pese não ter sido expressamente mencionada nos "considerandos" da deliberação, a falha foi, sim, um dos motivos para a negativa de registro do ato de aposentadoria da embargante.
16.	Nada obstante, o fato é que nem mesmo o registro de determinado ato de aposentadoria impede a adoção pelo Tribunal, de moto próprio, das medidas necessárias ao saneamento de ilicitudes posteriormente detectadas. O Regimento Interno, aliás, é expresso nesse sentido:
"Art. 260 [...]
............................................................................................................................................
§ 2º O acórdão que considerar legal o ato e determinar o seu registro não faz coisa julgada administrativa e poderá ser revisto de ofício pelo Tribunal, com a oitiva do Ministério Público e do beneficiário do ato, dentro do prazo de cinco anos da apreciação, se verificado que o ato viola a ordem jurídica, ou a qualquer tempo, no caso de comprovada má-fé."
17.	Na hipótese deste processo, diante da negativa de registro do ato originalmente editado pela origem, mesmo que a "opção" tivesse sido inadvertidamente tomada como legal (o que se admite apenas para argumentar) , a revisão de ofício seria desnecessária - é que não faria nenhum sentido rever um ato de aposentadoria com registro já negado (em função dos "quintos" posteriores à edição da Lei 9.624/1998) para, mais uma vez, negar seu registro (agora, devido à "opção") .
18.	Naturalmente, quando da apreciação futura do novo ato a ser emitido e disponibilizado pelo TRF-2, caso se verifique a eventual reinclusão da "opção" nos proventos e esta Corte de Contas entenda por bem impugná-la, a interessada terá renovados os prazos recursais para sua contestação, oportunidade em que poderá exercer em sua plenitude seu direito ao contraditório e à ampla defesa.
	Diante do exposto, voto no sentido de que este Colegiado adote a deliberação que ora submeto à sua apreciação.
TCU, Sala das Sessões Ministro Luciano Brandão Alves de Souza, em 12 de julho de 2022.
BENJAMIN ZYMLER 
Relator